臺灣臺中地方法院民事判決　九十一年度訴字第二六三四號
　　原　　　告　沈劉秀雲即源泉鑿井工程行
　　被　　　告　中華商業銀行豐原分行
　　法定代理人　甲○○
右當事人間請求損害賠償事件，本院判決如左：
    主      文
被告應給付原告新台幣肆拾參萬元，及自民國九十一年八月十日起至清償日止，按年
息百分之五計算之利息。
原告其餘之訴駁回。
訴訟費用由被告負擔十分之五，餘由原告負擔。
本判決原告勝訴部分，於原告以新台幣壹拾肆萬肆仟元為被告供擔保後，得假執行。
但被告如於假執行程序實施前以新台幣肆拾參萬元為原告預供擔保，得免為假執行。
原告其餘假執行之聲請駁回。
    事      實
甲、原告方面：
  壹、聲明：
    一被告應給付原告新台幣（下同）九十三萬七千零一十元，及自起訴狀繕本送達
      被告之翌日（即九十一年八月十日）起至清償日止，按年息百分之五計算之利
      息。
    二願供擔保請准宣告假執行。
  貳、陳述：
    一本件訴外人台中縣政府所簽發票號ＬＣ0000000號、面額九十三萬七千
      零一十元、受款人為原告，並由發票人記載禁止背書轉讓之公庫支票（下稱系
      爭支票），係訴外人台中縣政府用以支付大肚鄉都計體育場工程－鑿井工程（
      下稱系爭工程）之工程款，依票據法第一百二十四條、第一百四十四條準用第
      三十條第二項之規定，系爭支票不得轉讓，且金融機構亦不得對系爭支票上所
      載受款人以外之其他人為付款。又此系爭支票並非由原告領取後背書轉讓給訴
      外人巫維彬，訴外人巫維彬再轉讓給訴外人吳振清提示，原告亦未將此債權讓
      與予訴外人巫維彬，詎被告銀行於訴外人吳振清持系爭支票為付款之提示時，
      竟違反上揭規定受領系爭支票並持向訴外人台灣銀行豐原分行為票據之交換，
      導致原告蒙受如訴之聲明所受之損害，合先敘明。
　　二按劃平行線支票之執票人，如非金融業者，應將該項支票存入其在金融業者之
      帳戶，委託其代為取款，票據法第一百三十九條第三項定有明文。是支票劃平
      行線者，執票人僅得委託其設有帳戶之銀行業者取款，且取款後須將款項存入
      委託人之帳戶，則支票由何人委託取款，即有證可查；再者，支票發票人為禁
      止背書轉讓之記載者，不得轉讓，票據法第一百四十四條準用第三十條第二項
      復定有明文。故執票人若非支票受款人，亦僅得以受款人名義向付款人取款；
      支票劃平行線及禁止背書轉讓合併使用後，任何人持有該支票僅得以票載受款
      人名義，委託受款人設有帳戶之銀行，將支票金額存入受款人之帳戶內，否則
      無法領取款項，劃線及註明禁止轉讓之安全措施，非僅為發票人之安全利益，
      使發票人就其所簽發之支票是否確為受款人領取，充為給付之證明；對受款人
      而言更可防止因該票據遺失或遭冒領可能肇致之損害。又金融業者受非受款人
      之持票人委託交換劃平行線及註記禁止轉讓之支票者，應予退票，中央銀行管
      理票據交換業務辦法第三十一條第一項第八款亦有明文規定（按：中央銀行管
      理票據交換業務辦法已於九十年六月二十七日修正，並於同年七月一日施行，
      目前並無該條款之規定），金融業者不予退票，竟將交換所得之金額撥入持票
      人之帳戶，即有過失。本件系爭支票劃有平行線，且載明受款人為原告，並已
      註記禁止背書轉讓，依上揭規定，被告僅能於原告在金融機構之帳戶內為付款
      ，然其未盡審查之責，竟將款項存入訴外人吳振清設於被告銀行之帳戶，顯有
      過失，依民法第一百八十四條第一項前段及第二項之規定，原告自得請求被告
      賠償系爭票款之金額。
    三再者，原告從未有授與代理權與訴外人吳振清之表現行為，自應無表現代理之
      適用；縱有表現代理之情形，被告依法亦僅能將款項存入原告設在金融機構之
      帳戶，絕不可存入任何第三人之帳戶，則被告亦難憑此為免責之依據。至於對
      訴外人台中縣政府而言，第三人之領取動作是否有表現代理之問題，因原告並
      非對訴外人台中縣政府主張權利，故亦與本案無關。
    四系爭工程之押標金與標單固均非原告所提供，然實際工程之施作均係原告所為
      ，且實際上與訴外人台中縣政府締結承攬合約者，亦係原告，是應認訴外人巫
      維彬提供押標金與代為填寫標單之行為，性質上僅為代標之性質，與坊間代為
      標買法拍屋之情形並無不同。至於訴外人吳振清於庭上所為證詞，因均非其親
      身見聞原告與訴外人巫維彬之互動，核屬傳聞證據，依法實難憑為認事用法之
      依據。
　五按出借商號與他人者，若工程款遭借牌者盜領，出借商號人仍係受有損害，至
      於其所受損害，以其對於該工程原本得以受領之利益（如借牌費或出借人實際
      施作工程費用）為範圍。本案中，原告為酬謝訴外人巫維彬代為標得系爭工程
      ，固曾約定於原告領得系爭工程款後，將支付訴外人巫維彬四十一萬七千零一
      十元之報酬，然並未同意訴外人巫維彬代領系爭工程款。況且，原告早先並不
      認識訴外人吳振清，亦未曾聽訴外人巫維彬提及訴外人吳振清，則訴外人巫維
      彬、吳振清間之關係為何及訴外人吳振清是否對訴外人巫維彬享有債權，均堪
      置疑。若訴外人巫維彬對訴外人吳振清果真負有債務，則系爭票款扣除原告原
      應支付與訴外人巫維彬之款項，亦應為原告所受損害。換言之，若被告依法交
      換票據，將系爭支票存入原告帳戶，則原告必能取得應得之工程款，如今因被
      告之故意或過失，導致系爭支票票款遭訴外人吳振清領取殆盡，使原告原本得
      藉此工程受領之利益五十二萬元悉數化作泡影，原告當然受有損害，焉得以訴
      外人巫維彬方為系爭工程之承攬人，原告為轉包工程之人，即謂原告未受有損
      害？蓋縱認原告為轉包工程之人，其獲取報酬之地位既因被告過失行為之介入
      而大幅增加風險，則此一增加之風險自應轉由被告承受，方符事理之平。
    六綜上所述，俱見被告抗辯原告並未受有損害云云，並不足取，至若鈞院認原告
      所受損害僅五十二萬元，原告亦欣然接受，蓋原告原本即欲俟取回票款後，再
      與訴外人巫維彬結算應給付給伊之款項。
  參、證據：提出台中縣政府大肚鄉都計體育場工程鑿井工程契約書影本一份；及聲
      請鈞院向台灣銀行豐原分行調閱系爭支票。
乙、被告方面：
  壹、聲明：
    一原告之訴及假執行之聲請均駁回。
    二如受不利益之判決，願供擔保請准宣告免為假執行。
  貳、陳述：
　　一按記名支票發票人有禁止轉讓之記載者，不得轉讓，票據法第一百四十四條準
      用第三十條第二項固有明文規定，惟禁止背書之支票，雖不得依背書而轉讓，
      但不妨依一般債權轉讓之方法為之，因而於此種支票上所為之背書，雖不發生
      背書之效力，但不妨以之作為債權讓與意思表示之證明。又記名本票發票人有
      禁止轉讓之記載者，不得轉讓，該發票人對於禁止後再由背書取得本票之人不
      負責任，此觀票據法第一百二十四條準用同法第三十條第二項、第三項但書規
      定自明。故禁止轉讓之票據，其受讓人雖有民法關於債權讓與規定之適用，惟
      不得依票據法之規定對為禁止轉讓之發票人或背書人行使票據上之權利。是發
      票人禁止背書轉讓之支票，仍得以背書轉讓之方式發生民法債權讓與之效力。
    二再系爭支票之發票人為訴外人台中縣政府，乃該府用以支付系爭工程之工程款
      ，由原告所領取，領取後背書轉讓給訴外人巫維彬，訴外人巫維彬再轉讓給訴
      外人吳振清提示。又原告背書轉讓之印文與其向訴外人台中縣政府領取系爭支
      票之印文相同，且原告亦已自認此印文之真正，則系爭支票顯係由原告轉讓給
      訴外人巫維彬，依上述說明，應已發生民法債權讓與之效力。原告如主張印章
      被盜蓋，應負舉證責任。
    三而系爭支票係由原告同意後始背書轉讓他人，已發生民法債權讓與之效力，被
      告予以付款，既係基於原告之轉讓行為，原告自無任何權利受侵害，且既經其
      同意，自屬阻卻違法，即無不法可言，更未受有損害，其依民法第一百八十四
      條第一項前段主張侵權行為自屬無據。又原告為系爭支票之受款人，並非發票
      人，系爭支票並非由其記載禁止背書轉讓，自非票據法第三十條第二項規定所
      保護之人，其依民法第一百八十四條第二項主張被告應負損害賠償責任，亦屬
      無據。
  參、證據：聲請訊問證人巫維彬、吳振清。
    理      由
一、本件原告主張：系爭支票係訴外人台中縣政府所簽發用以支付原告系爭工程款之
    公庫支票，其上劃有平行線，且載明受款人為原告，並已註記禁止背書轉讓，於
    訴外人吳振清持系爭支票向被告為付款之提示，被告乃予代收並提出經由台中市
    票據交換所交換由訴外人台灣銀行豐原分行將系爭票款存入訴外人吳振清設於被
    告之帳戶內，而為訴外人吳振清兌領系爭票款之事實，有系爭支票正反面之影本
    一份附卷可稽，並經證人吳振清結證屬實，復為被告所不爭執，應可信為真實。
二、本件原告復主張：系爭支票劃有平行線，且載明受款人為原告，並已註記禁止背
    書轉讓，依票據法第一百四十四條準用第三十條第二項之規定，系爭支票不得轉
    讓，被告僅能於原告在金融機構之帳戶內為付款，然其未盡審查之責，竟將款項
    存入訴外人吳振清設於被告銀行之帳戶，顯有過失，依民法第一百八十四條第一
    項前段及第二項之規定，原告自得請求被告賠償系爭票款之金額等語。被告則以
    ：系爭支票固不得依背書而轉讓，但不妨依一般債權轉讓之方法為之，而原告向
    訴外人台中縣政府領取系爭支票後，先以背書轉讓給訴外人巫維彬，訴外人巫維
    彬再轉讓給訴外人吳振清提示，且原告亦已自認其票背印文之真正，則系爭支票
    顯係由原告轉讓給訴外人巫維彬，已發生民法債權讓與之效力，被告予以付款，
    既係基於原告之轉讓行為，原告自無任何權利受侵害，且既經其同意，自屬阻卻
    違法，即無不法可言，更未受有損害，其依民法第一百八十四條第一項前段主張
    侵權行為自屬無據。又原告為系爭支票之受款人，並非發票人，系爭支票並非由
    其記載禁止背書轉讓，自非票據法第三十條第二項規定所保護之人，其依民法第
    一百八十四條第二項主張被告應負損害賠償責任，亦屬無據等語置辯。是本件兩
    造爭執之點厥為：(一)原告於系爭支票之背面蓋章，是否即可認為原告已將系爭票
    款債權讓與訴外人巫維彬；(二)如否，被告於代收系爭支票時，未予退票，而將之
    提出交換並將系爭票款存入訴外人吳振清設於被告銀行之帳戶而由訴外人吳振清
    兌領系爭票款，是否致原告受有損害。經查：
  (一)有關原告有無將系爭票款債權讓與訴外人巫維彬：
    1.被告辯稱：原告向訴外人台中縣政府領取系爭支票後，先以背書轉讓給訴外人
      巫維彬，訴外人巫維彬再轉讓給訴外人吳振清提示，則系爭支票顯係由原告轉
      讓給訴外人巫維彬，已發生民法債權讓與之效力等語。惟為原告所否認，並稱
      ：系爭票背之原告印文固為真正，但不能證明原告有債權讓與之意思表示等語
      。
    2.按記名支票發票人有禁止轉讓之記載者，不得轉讓。票據法第一百四十四條、
      第三十條第二項定有明文。惟禁止背書轉讓之支票，受款人雖不得依背書而轉
      讓，但不妨依一般債權轉讓之方法為之，因而於此種支票上所為之背書，雖不
      發生背書之效力，但不妨以之作為債權讓與意思表示之證明（參照鄭玉波著票
      據法第一○八頁）。是禁止背書轉讓之支票，受款人固得以背書方式作為債權
      讓與意思表示之證明，但並非其上有受款人之背書，即可證明受款人有為債權
      讓與之意思表示。本件被告辯稱：原告有將系爭票款債權讓與訴外人巫維彬等
      語，惟為原告所否認，被告即應舉證證明原告與訴外人巫維彬間有就系爭票款
      債權為債權轉讓之合意。然被告迭未能舉證以實其說，故被告所辯原告有將系
      爭票款債權讓與訴外人巫維彬等語，即難採憑。
    3.本件既尚難認原告有將系爭票款債權讓與訴外人巫維彬之情事；且系爭支票經
      劃有平行線，且載明受款人為原告，並已註記禁止背書轉讓，已如前述，則被
      告於代收系爭支票時，未予退票，而將系爭票款存入訴外人吳振清設於被告銀
      行之帳戶，是否致原告受有損害，即有查明之必要。
  (二)有關被告於代收系爭支票時，將系爭票款存入訴外人吳振清設於被告銀行之帳戶
    而由訴外人吳振清兌領系爭票款，是否致原告受有損害：
    1.按支票經在正面劃平行線二道者，付款人僅得對金融業者支付票據金額。劃平
      行線支票之執票人，如非金融業者，應將該項支票存入其在金融業者之帳戶，
      委託其代為取款。票據法第一百三十九條第一項、第三項定有明文。是依上開
      票據法第一百四十四條準用第三十條第二項之規定及同法第一百三十九條第一
      項、第三項之規定，金融業者受非受款人之執票人委託交換劃有平行線及註記
      禁止背書轉讓之支票，應予退票。
    2.本件被告為金融業者，對於上開規定知之甚詳，於非受款人之訴外人吳振清持
      系爭支票為付款之提示時，竟未依上開規定予以退票，而違反上開規定予以代
      收並提出經由台中市票據交換所交換由訴外人台灣銀行豐原分行將系爭票款存
      入訴外人吳振清設於被告之帳戶而由訴外人吳振清提領系爭票款，被告所為，
      自係違背法令，顯有過失。是被告所辯其所為並無不法云云，不足採信。
    3.被告復辯稱：被告上開行為，並未致原告受有損害等語；然為原告所否認。惟
      被告違反上開規定代收系爭支票並提出經由台中市票據交換所交換由訴外人台
      灣銀行豐原分行將系爭票款存入訴外人吳振清設於被告之帳戶而由訴外人吳振
      清提領系爭票款，原告因此不能取得系爭支票之票款，顯受有系爭支票金額之
      損害。
    4.被告又辯稱：原告係訴外人巫維彬之小包，其二人約定應由訴外人巫維彬付給
      原告工程款四十三萬元，但訴外人巫維彬應已將該筆工程款四十三萬元付給原
      告，若原告認為其仍受有損害，自應負舉證之責等語；然為原告所否認。
      (1)按侵權行為所發生之損害賠償請求權，以有故意或過失不法侵害他人之權利
        ，並以該他人實際上受有損害為其成立要件（最高法院八十五年度台上字第
        六六七號判決參照）。是本件原告實際上所受損害之金額為何，應有探究之
        必要。
      (2)被告所舉證人吳振清結證稱：「（系爭工程是何人承包、施作？系爭支票是
        由何人至台中縣政府領取？）八十八年間我的朋友蘇登貴建議我去借牌來標
        系爭工程，我就透過巫維彬，由他再透過王瓊為去向原告借牌來向台中縣政
        府標得系爭工程，該工程押標金也是我拿給巫維彬去繳交的。當時標單是寄
        到原告處，由巫維彬叫其公司的小姐去原告處拿取，我就填好標單寄去台中
        縣政府投標，結果有標到，因為原告也是在鑿井的，故巫維彬就再與原告簽
        約，由巫維彬以四十三萬元的工程款發包給原告施作。後來因為配合土木工
        程停工很久，然後我們才又去辦復工，復工後才施作完成，台中縣政府就通
        知我們去辦結算及領取工程款，當時都是我或巫維彬出面去辦理的。系爭支
        票就是我到台中縣政府領到的。因為我們借原告的名義去標工程，故結算時
        要拿原告的印章去台中縣政府在有關的驗收記錄、領款記錄等文件蓋章，後
        來結算沒問題，我們就通知原告開出相關金額的發票由我們交給台中縣政府
        」、「（原告應知道你們要去領工程款，才會開發票給你們轉交台中縣政府
        ？）原告是先開出發票由我們交給台中縣政府，後來因結算記錄有漏蓋章，
        故巫維彬再去找原告拿一次章去補蓋，後來要領系爭支票時，再由巫維彬去
        找原告拿一次章去蓋章領取」、「（原告知否你們是要拿章去領支票？）知
        道」、「（系爭支票是否要由你們去兌領？）是」、「（為何證人知道系爭
        支票要由你們去兌領？）本件雖然是以原告名義來標，但事實上原告是巫維
        彬的小包，怎麼可能由他去領錢」等語。有關其證詞之重點即為本件係由證
        人吳振清透過訴外人巫維彬向原告借牌向訴外人台中縣政府標得系爭工程，
        再由訴外人巫維彬與原告簽約，由訴外人巫維彬將系爭工程轉包給原告施作
        ，並約定原告應得之工程款為四十三萬元。
      (3)而原告則稱：系爭工程之押標金與標單固均非原告所提供，然實際工程之施
        作均係原告所為，且實際上與訴外人台中縣政府締結承攬合約者，亦係原告
        ，故應認訴外人巫維彬僅係為原告代標系爭工程，本件原告為酬謝訴外人巫
        維彬代標系爭工程，固曾約定於原告領得系爭工程款後，將支付訴外人巫維
        彬四十一萬七千零一十元之報酬，然並未同意訴外人巫維彬代領系爭工程款
        ，至若本院認原告所受損害僅五十二萬元，原告亦欣然接受，蓋原告原本即
        欲俟取回票款後，再與訴外人巫維彬結算應給付給伊之款項等語。
      (4)衡諸原告所主張：系爭工程係由訴外人巫維彬出面以原告之名義標取，且有
        關押標金與標單均非原告提供，而系爭工程實際係由原告施作等語，核與上
        開證人吳振清所稱之情節相符，堪信為真正。此外，原告此部分之其餘主張
        ，核與證人吳振清之證詞有多處歧異之處，且原告復稱：原告有與巫維彬簽
        約，但原告的合約書已遺失，除了巫維彬可證明之外，原告沒有其他證據，
        但原告認為沒有必要聲請訊問巫維彬等語。再原告於本院九十一年九月五日
        言詞辯論時陳稱：「原告自認領取系爭支票的章是原告的章，但非原告本人
        去領取的」等語。又依原告提出之系爭工程契約書影本，系爭工程總價僅九
        十六萬元，有系爭工程契約書影本一份附卷可稽。依常情，倘原告僅係委由
        他人代為標取系爭工程，實際上均為原告承攬及施作，何以連押標金亦非原
        告所提供，且連其後之結算程序亦均由原告將印章交由訴外人巫維彬辦理，
        又訴外人巫維彬僅因辦理代標即可獲取高達四十一萬七千零一十元之報酬。
        故原告所稱：訴外人巫維彬僅係為原告代標系爭工程，實際係由原告承包云
        云，顯與常情有違，且原告亦無法舉出其他證據以實其說，其此部分主張即
        難採憑。
      (5)綜上所述，上開證人吳振清之證詞應為可採，是應認本件係由證人吳振清透
        過訴外人巫維彬向原告借牌向訴外人台中縣政府標得系爭工程，再由訴外人
        巫維彬與原告簽約，由訴外人巫維彬將系爭工程轉包給原告施作，並約定原
        告應得之工程款為四十三萬元。
      (6)至本件原告是否即受有上開工程款四十三萬元之損害，兩造亦有爭執。被告
        辯稱：訴外人巫維彬應已將該筆工程款四十三萬元付給原告，若原告認為其
        仍受有損害，自應負舉證之責等語；然為原告所否認。而本件被告違法交換
        系爭支票，致原告受有不能取得系爭票款之損害，前已敘明，是被告就其所
        辯訴外人巫維彬應已將該筆工程款四十三萬元付給原告之積極事實，自應由
        被告負舉證責任。而被告並未舉出任何證據以實其說，其所辯訴外人巫維彬
        應已將該筆工程款四十三萬元付給原告云云，即難遽採。揆諸首揭說明，應
        認本件縱使由原告兌領系爭票款，其亦僅可獲取其中四十三萬元，餘款則為
        訴外人巫維彬應得之工程款，自難謂原告就上開訴外人巫維彬應得工程款金
        額部分亦受有損失。是本件原告因不能兌領系爭支票之票款，係受有四十三
        萬元之損失，堪以認定。
    5.又原告所受上開四十三萬元之損失，與被告違法交換之間，具有相當因果關係
      ，被告自應負侵權行為責任。
三、從而，原告依侵權行為之法律關係，請求被告給付四十三萬元，及自起訴狀繕本
    送達被告之翌日（即九十一年八月十日）起至清償日止，按年息百分之五計算之
    利息部分，為有理由，應予准許。逾此範圍之請求，於法無據，應予駁回。
四、兩造均陳明願供擔保聲請宣告假執行及免為假執行，就原告勝訴部分，經核無不
    合，爰分別酌定相當擔保金額准許之；至原告敗訴部分，假執行之聲請失所附麗
    ，應予併駁回。
五、據上論結，本件原告之訴為一部有理由，一部無理由，依民事訴訟法第七十九條
    但書、第三百九十條第二項、第三百九十二條，判決如主文。
中　　　華　　　民　　　國　　九十一　　年　　 十一 　　月　　二十六　　日
                                      臺灣臺中地方法院民事第四庭
~B法　　　官　許秀芬
右為正本，係照原本作成。
如不服本判決，應於判決送達後二十日內，向本院提出上訴狀。
中　　　華　　　民　　　國　　九十一　　年　　 十一 　　月　　二十六　　日
~B法院書記官
